<div align="justify">

# (reprise de l')Analyse descriptive {#c07-Analyse-descriptive}
  
## Caractéristiques de la cohorte des bacheliers 2014 inscrits en première année de licence en 2014-2015
On peut maintenant revenir sur notre analyse et utiliser la fonction `tableau()` créée pour construire notre tableau final qui va se composer : 

- de 3 colonnes : une colonne nommée "Variable", une deuxième colonne nommée "Effectif" et une troisième colonne nommée "Pourcentagee;
- et de plusieurs lignes qui correspondront aux modalités des variables suivantes : "type_bac", "serie_bac_lib", "mention_bac_bis", "age_bac", "sexe_lib","gd_discipline_lib" ; et une ligne "Total" à la fin.  

Il faut donc utiliser notre foncion `tableau()` pour ces 6 variables, sauver les tableaux créer dans des objets, penser pour le dernier tableau à ajouter la ligne "Total", et ensuite concaténer ces 6 tableaux à l'aide de la fonction `rbind()`.  

Essayons donc !!  
  
<div class="solution-exo">
```{r}
tab1 <- tableau(PassageL1L2, var1=type_bac, var_sum=effectif_neobacheliers_passage)
tab2 <- tableau(PassageL1L2, var1=serie_bac_lib, var_sum=effectif_neobacheliers_passage)
tab3 <- tableau(PassageL1L2, var1=mention_bac_bis, var_sum=effectif_neobacheliers_passage)
tab4 <- tableau(PassageL1L2, var1=age_bac, var_sum=effectif_neobacheliers_passage)
tab5 <- tableau(PassageL1L2, var1=sexe_lib, var_sum=effectif_neobacheliers_passage)
# vu que c'est notre dernière table, on va ajouter le total:
tab6 <- tableau(PassageL1L2, var1=gd_discipline_lib,
            var_sum=effectif_neobacheliers_passage) %>%
  adorn_totals("row") 
Tabfinal <- rbind(tab1, tab2, tab3, tab4, tab5, tab6) 
Tabfinal %>% gt()
```
</div>
\fi  
  


Cela nous donne donc un tableau qu'il reste à mettre en forme pour qu'il puisse être utilisé dans un rapport. Comme évoqué précédemment, j'utilise pour cela le package **`gt`**, mais d'autres packages existent... Vous trouverez des informations sur les diverses options de ce package <a href="https://gt.rstudio.com/articles/intro-creating-gt-tables.html" target="_blank">ici</a> ou un tutoriel <a href="http://www.wvview.org/ossa/ossa/08_tables_with_gt.html" target="_blank">là</a> ou encore <a href="https://towardsdatascience.com/exploring-the-gt-grammar-of-tables-package-in-r-7fff9d0b40cd" target="_blank">là</a>.   
  
On peut ainsi ajouter des sections pour bien distinguer nos différentes variables avec `tab_row_group()` , puis ajouter un titre avec `tab_header(title=)`n et une légende avec `tab_source_note()` , ou encore mettre en gras certains noms du tableau avec `cols_label()`, etc.   
Au final, cela donne ça : 
```{r}
Tabfinal %>% gt() %>% 
  fmt_number(columns = "Effectif", sep_mark = " ", decimals = 0) %>% 
  tab_row_group(label=md("**Total**"), rows=25) %>% 
  tab_row_group(label=md("**Discipline de la licence suivie**"), rows=20:24) %>%  
  tab_row_group(label=md("**Sexe**"), rows=18:19) %>% 
  tab_row_group(label=md("**Âge au bac**"), rows=15:17) %>% 
  tab_row_group(label=md("**Mention au bac**"), rows=10:14) %>% 
  tab_row_group(label=md("**Série plus précise du bac**"), rows=4:9) %>% 
  tab_row_group(label=md("**Type de bac**"), rows=1:3) %>% 
  tab_header(title=md('**Caractéristiques des bacheliers 2014 inscrits en 2014-2015 en 
                      première année de licence**')) %>% 
  cols_label(Variable = " ", Effectif = md('**Effectif**'), Pourcentage = md('**Pourcentage**')) %>% 
  tab_source_note(source_note = html("Source : Open-data ESR.<br>Champ : Bacheliers 2014 inscrits en première année de licence (hors licence professionnelle) dans l’enseignement supérieur public en 2014-2015.<br>Traitement des données : Camillle Signoretto"))

```
  

  

Les tableaux construits précédemment vont nous servir à réaliser des graphiques, qui sont davantage utilisés dans des présentations pour mieux visualiser les résultats qu'un tableau de statistiques descriptives. Les possibilités offertes par le package **`ggplot`** sont importantes et c'est pour cela que nous l'utiliserons en priorité. 
  
Par exemple, pour le type de bac, on peut construire un graphique en bâtons avec `geom_bar()` : 

- en présentant les colonnes de manière décroissante selon le pourcentage, en utilisant `fct_reorder()` (vue précédemment) dans une étape préalable `mutate()` ;
- en ajoutant des couleurs aux barres pour éviter le gris par défaut un peu terne, en utilisant par exemple la librairie `RColorBrewer` (vous pouvez regarder le type de palettes, notamment celles compatibles pour les daltoniens) et la palette "Set2" ; il faut pour cela indiquer l'option `fill=`, puis `scale_fill_brewer()`;
- en ajoutant la valeur des pourcentages à l'intérieur des colonnes, avec l'ajout de `geom_text()` ;
- et enfin, en ajoutant un titre, et en supprimant la légende qui n'est pas utile ici (car option `fill=` dans l'`aes`).
  

Faisons-le pas à pas : essayez d'abord de créer un graphique en bâtons simple sur la variable du type de bac inclus dans le tableau 1 (ici dénommé "tab_1"), en faisant en sorte que la couleur diffère selon les modalités de la variable (vous pouvez pour cela utiliser les différentes palettes de couleur du package **`RColorBrewer`** que vous devez installer avant).
```{r}
# install.packages("RColorBrewer")
# library(RColorBrewer)
# Pour voir le type de palettes disponibles dans ce package :
# display.brewer.all(colorblindFriendly = TRUE)
```

Vous devez avoir ce graphique (ici la palette "Set2" a été utilisée) :
```{r echo=FALSE}
library(RColorBrewer)
tab1 %>% 
  ggplot() + aes(x=Variable, y=Pourcentage, fill=Variable) +
  geom_bar(stat = "identity") +
  scale_fill_brewer(palette = "Set2")
```

<div class="solution-exo">
```{r eval=FALSE}
library(RColorBrewer)
tab1 %>% 
  ggplot() + aes(x=Variable, y=Pourcentage, fill=Variable) +
  geom_bar(stat = "identity") +
  scale_fill_brewer(palette = "Set2")
```
</div>
\fi
  

Ajoutez maintenant au milieu de chaque barre le chiffre du pourcentage correspondant, avec l'ajout de la fonction `geom_text()`, comme ci-dessous :
```{r echo=FALSE}
tab1 %>% 
  ggplot() + aes(x=Variable, y=Pourcentage, fill=Variable) +
  geom_bar(stat = "identity") + 
  geom_text(aes(y=Pourcentage, label=Pourcentage), 
            position = position_stack(vjust = 0.5), 
            color="gray15") +
  scale_fill_brewer(palette = "Set2")
```

<div class="solution-exo">
```{r eval=FALSE}
tab1 %>% 
  ggplot() + aes(x=Variable, y=Pourcentage, fill=Variable) +
  geom_bar(stat = "identity") + 
  geom_text(aes(y=Pourcentage, label=Pourcentage), 
            position = position_stack(vjust = 0.5), 
            color="gray15") +
  scale_fill_brewer(palette = "Set2")
```
</div>
\fi

  
Ensuite, mettez dans l'ordre les barres de façon décroissante selon la valeur du pourcentage, pour avoir le graphique ci-dessous :
```{r echo=FALSE}
tab1 %>% 
  mutate(Variable = fct_reorder(Variable, desc(Pourcentage))) %>%
  ggplot() + aes(x=Variable, y=Pourcentage, fill=Variable) +
  geom_bar(stat = "identity") + 
  geom_text(aes(y=Pourcentage, label=Pourcentage), 
            position = position_stack(vjust = 0.5), 
            color="gray15") +
  scale_fill_brewer(palette = "Set2")
```

<div class="solution-exo">
```{r eval=FALSE}
tab1 %>% 
  mutate(Variable = fct_reorder(Variable, desc(Pourcentage))) %>%
  ggplot() + aes(x=Variable, y=Pourcentage, fill=Variable) +
  geom_bar(stat = "identity") + 
  geom_text(aes(y=Pourcentage, label=Pourcentage), 
            position = position_stack(vjust = 0.5), 
            color="gray15") +
  scale_fill_brewer(palette = "Set2")
```
</div>
\fi
  
  
Enfin, ajoutez un titre, supprimez la légende qui est redondante ici avec les modalités inscrites sur l'axe des abscisses, ainsi que les noms des axes. 
  
Cela donne alors ce graphique final : 
```{r warning=FALSE, echo=FALSE}
tab1 %>% 
  mutate(Variable = fct_reorder(Variable, desc(Pourcentage))) %>%
  ggplot() + aes(x=Variable, y=Pourcentage, fill=Variable) +
  geom_bar(stat = "identity") + 
  geom_text(aes(y=Pourcentage, label=Pourcentage), position = position_stack(vjust = 0.5), 
            color="gray15") +
  scale_fill_brewer(palette = "Set2") + 
  labs(title="Répartition des bacheliers inscrits en première année 
de licence en 2014-2015, selon le type de bac", x=" ", y=" ") + 
  theme(legend.position = "none", plot.title = element_text(size = 14))
```

<div class="solution-exo">
```{r warning=FALSE, eval=FALSE}
tab1 %>% 
  mutate(Variable = fct_reorder(Variable, desc(Pourcentage))) %>%
  ggplot() + aes(x=Variable, y=Pourcentage, fill=Variable) +
  geom_bar(stat = "identity") + 
  geom_text(aes(y=Pourcentage, label=Pourcentage), position = position_stack(vjust = 0.5), 
            color="gray15") +
  scale_fill_brewer(palette = "Set2") + 
  labs(title="Répartition des bacheliers inscrits en première année 
de licence en 2014-2015, selon le type de bac", x=" ", y=" ") + 
  theme(legend.position = "none", plot.title = element_text(size = 14))
```
 </div>
\fi 
 
Pour commentaire, on peut pointer le faire que la majorité des inscrits en licences universitaires ont effectué un Bac général (environ les 3/4), alors qu'au contraire seul 9% des inscrits ont un Bac professionnel. Ainsi, les Bacs professionnels qui représentent environ 30% des bacheliers une année donnée sont largement sous-représentés à l'université, contrairement aux Bacs généraux qui sont sur-représentés puisqu'ils comptent pour pratiquement 50% des bacheliers.
  

  
  
Avec des variables qualitatives, il n'y a pas grande diversité de graphiques possibles ! On pourrait aussi représenter l'analyse de la variable précédente par un graphique "waffle" avec le package **`waffle`**, comme ci-dessous. Mais cela sera plus pertinent quand on comparera plusieurs situations (cf. *infra*).
```{r warning=FALSE}
#install.packages("waffle")
library(waffle)
tab1 %>% 
  mutate(Variable = fct_relevel(Variable, "Bac technologique",
                                "Bac professionnel","Bac général")) %>%  
  ggplot() + aes(values = Pourcentage, fill = Variable) +
  geom_waffle(n_rows=10, flip = TRUE, make_proportional = TRUE) +
  labs(title="Répartition des bacheliers inscrits en première année 
de licence en 2014-2015, selon le type de bac")
```
  
    
  
Là aussi, on peut réitérer ce type de graphique pour l'ensemble de nos variables ou caractéristiques précédentes, en créant une fonction, pour les regrouper ensuite dans un seul et même graphe.   

Quelle serait alors cette fonction pour un graphique en bâtons ?
<div class="solution-exo">
```{r}
bar_graph <- function(data, Titre){
  data %>% 
    mutate(Variable = fct_reorder(Variable, desc(Pourcentage))) %>% 
    ggplot() + aes(x=Variable, y=Pourcentage, fill=Variable) + 
    geom_bar(stat = "identity")  + 
    geom_text(aes(y=Pourcentage, label=Pourcentage), position = position_stack(vjust = 0.5), color="gray15", size=3) +
    scale_fill_brewer(palette = "Set2") +
    labs(title=Titre, x=" ", y=" ") + 
    theme(legend.position = "none", plot.title = element_text(size = 11))
}
```
 </div>
\fi


On applique donc cette fonction à nos 6 variables, on sauvegarde  chaque graphique, et on les rassemble dans un même graphe avec la librairie **`pacthwork()`** (d'autres packages existent pour cela comme **`cowplot()`**) et on ajoute un titre.
```{r warning=FALSE, fig.height=7.5}
bar1 <- bar_graph(tab1, "Selon le type de bac") + 
  theme(axis.text.x = element_text(angle = 45, hjust=1))
bar2 <- bar_graph(tab2, "Selon la série du bac") + 
  theme(axis.text.x = element_text(angle = 45, hjust=1))
bar3 <- bar_graph(tab3, "Selon la mention au bac") + 
  theme(axis.text.x = element_text(angle = 45, hjust=1))
bar4 <- bar_graph(tab4, "Selon l'âge au bac") + 
  theme(axis.text.x = element_text(angle = 45, hjust=1))
bar5 <- bar_graph(tab5, "Selon le sexe")
bar6 <- tab6 %>%  filter(Variable != "Total") %>% 
  bar_graph("Selon la discipline de la 
licence suivie") + 
  theme(axis.text.x = element_text(angle = 45, hjust=1))

library(patchwork)
(bar1 + bar3 + bar5 + bar2 + bar4 + bar6) +
  plot_annotation(title = 'Caractéristiques des bacheliers 2014 inscrits en 2014-2015 en première 
année de licence')
```
  
Ainsi, au-delà du type de bac, on remarque que ce sont les Bacs ES qui sont les plus nombreux en proportion dans les inscrits en licences universitaires en 2014-2015, et les Bacs STMG sont pratiquement aussi nombreux que les Bacs professionnels.  
Ensuite, on constate que plus d'un étudiant sur deux a eu une mention "passable" au bac, alors que les mentions Bien et Très bien représentent à elles deux presque 17% des étudiants primo-inscrits en 2014-2015.  
En lien avec la mention, l'âge au bac permet de révéler que les 2/3 des étudiants sont "à l'heure ou en avance", et quand même presqu'1/4 sont "en retard".  
On note également qu'il y a plus de femmes que d'hommes parmi ces étudiants, dans une proportion respectivement de 60%-40%.  
Enfin, 40% des bacheliers 2014 se sont inscrits dans une licence de "lettres, langues et sciences humaines", 33% dans une licence de "droit, gestion, économie ou AES", 17% dans une licence de "sciences et sciences de l'ingénieur" et enfin environ 9% dans une licence de STAPS. On remarque pour cette dernière variable qu'il n"y a quasiment pas d'inscrits en licence de santé, par conséquent, on ne représentera plus cette modalité de la variable par la suite.  

  


## Profils des étudiants selon leur situation en fin de L1
On veut maintenant révéler le profil des étudiants selon qu'ils réussisent à passer en L2 en un an, selon qu'ils redoublent, ou encore selon qu'ils se réorientent en DUT, selon les mêmes caractéristiques que précédemment.  
  
On va représenter avec un graphique en bâtons la répartition générale pour l'ensemble de ces étudiants de leur situation en fin de L1 ; à noter qu'ils nous manquent en réalité une information car les 3 situations possibles : passage en L2, redoublement ou encore réorientation, ne donnent pas le total des effectifs néobacheliers inscrits, comme nous l'avions remarqué lors de la première séance, on va donc créer ici une modalité "inconnue" pour avoir une bonne représentation générale.   
Pour cela, on utilise d'abord la fonction `summarise()` sur ces 3 variables, mais aussi sur les effectifs généraux, pour justement créer dans une seconde étape avec la fonction `mutate()` une variable 'Inconnue" qui soit la différence entre les effectifs totaux et la somme des effectifs des 3 variables précédentes. Ensuite, comme la sortie des fonctions `summarise()` nous donne les résultats en lignes, on utilise un `pivot_longer()` pour mettre sous forme de tableau avec 2 colonnes, la première intitulée 'Situation_fin_L1' et la seconde 'Effectif ; et on crée une troisième colonne/variable intitulée 'pourcentage' à l'aide toujours de `mutate()`. Enfin, on peut appliquer à ce tableau de contingence la fonction `ggplot()` pour créer un graphique en bâtons avec comme précédemment sur l'axe des abscisses les différentes modalités de la variable 'Situation_fin_L1' et en ordonnées les pourcentages.  
Au total, vous devriez avoir ce graphique ci-dessous !
```{r warning=FALSE, echo=FALSE}
PassageL1L2 %>% summarise(Ensemble=sum(effectif_neobacheliers_passage, na.rm=T), `Passage en L2`=sum(passage_en_l2_1_an, na.rm=T), Redoublement=sum(redoublement_en_l1, na.rm=T),
                          `Reorientation en dut`=sum(reorientation_en_dut_1_an, na.rm=T)) %>% 
  mutate(Inconnue=Ensemble-(`Passage en L2`+Redoublement+`Reorientation en dut`)) %>% 
  select(-"Ensemble") %>% 
  pivot_longer(cols=1:4, names_to = "Situation_fin_L1", values_to ="Effectif") %>% 
  mutate(Pourcentage=Effectif/sum(Effectif)*100, Pourcentage=round(Pourcentage, 1),
         Situation_fin_L1=fct_relevel(Situation_fin_L1, "Passage en L2", "Redoublement",
                                      "Inconnue", "Reorientation en dut"))   %>% 
  ggplot() + aes(x=Situation_fin_L1, y=Pourcentage, fill=Situation_fin_L1) + 
  geom_bar(stat="identity") +  
  geom_text(aes(y=Pourcentage, label=Pourcentage), position = position_stack(vjust = 0.5), 
            color="gray15", size=3) +
  scale_fill_brewer(palette = "Set2") +
  labs(title="Situation en fin de L1", x=" ", y=" ") + 
  theme(legend.position = "none")
```

<div class="solution-exo">
```{r warning=FALSE, eval=FALSE}
PassageL1L2 %>% summarise(Ensemble=sum(effectif_neobacheliers_passage, na.rm=T), `Passage en L2`=sum(passage_en_l2_1_an, na.rm=T), Redoublement=sum(redoublement_en_l1, na.rm=T),
                          `Reorientation en dut`=sum(reorientation_en_dut_1_an, na.rm=T)) %>% 
  mutate(Inconnue=Ensemble-(`Passage en L2`+Redoublement+`Reorientation en dut`)) %>% 
  select(-"Ensemble") %>% 
  pivot_longer(cols=1:4, names_to = "Situation_fin_L1", values_to ="Effectif") %>% 
  mutate(Pourcentage=Effectif/sum(Effectif)*100, Pourcentage=round(Pourcentage, 1),
         Situation_fin_L1=fct_relevel(Situation_fin_L1, "Passage en L2", "Redoublement",
                                      "Inconnue", "Reorientation en dut"))   %>% 
  ggplot() + aes(x=Situation_fin_L1, y=Pourcentage, fill=Situation_fin_L1) + 
  geom_bar(stat="identity") +  
  geom_text(aes(y=Pourcentage, label=Pourcentage), position = position_stack(vjust = 0.5), 
            color="gray15", size=3) +
  scale_fill_brewer(palette = "Set2") +
  labs(title="Situation en fin de L1", x=" ", y=" ") + 
  theme(legend.position = "none")
```
 </div>
\fi
  
Ainsi, de manière générale, environ 41% des néobacheliers inscrits à l'université en 2014-2015 sont passés en L2, 29% ont redoublé, 28% sont dans une autre situation inconnue et enfin environ 2% se sont réorientés en DUT.  
On peut maintenant étudier cette situation en fonction des caractéristiques de ces néobacheliers.
